【裁判字號】    91,上訴,2011
【裁判日期】    920130
【裁判案由】    偽造文書等
【裁判全文】
臺灣高等法院高雄分院刑事判決          九十一年度上訴字第二一一號
    上  訴  人
    即  被  告  丙○○○  女四.
右上訴人因偽造文書等案件，不服臺灣高雄甲方法院九十年度訴字第二六三七號中華
民國九十一年十一月十一日第一審判決（起訴案號：臺灣高雄甲方法院檢察署九十年
度偵字第四四二號），提起上訴，本院判決如左：
      主      文
原判決撤銷。
丙○○○連續行使偽造準私文書，足以生損害於他人，處有期徒刑拾月。
      事      實
一、丙○○○於民國八十五年三月二十五日起，在高雄縣茄萣鄉○○村○○街十五巷
    七號住處擔任會首，召集新台幣（下同）一萬元之互助會，採內標制（即標得之
    死會會員應繳會金一萬元，未得標之活會會員每月繳交之會金為扣除得標利息後
    之餘額），會員如附表一所示七十七人，每月二十五日開標一次，每年三月十日
    、六月十日、九月十日、十二月十日，各加標一次。詎丙○○○竟基於意圖為自
    己不法之所有及行使偽造準私文書之概括犯意，連續依序於八十八年二月二十五
    日及同年三月十日，利用部分會員未克前往投標及彼此並未熟識之機會，於上開
    民間互助會在上址開標時，冒用「五彩」名義（薛其澧以「五彩」名義參加上開
    民間互助會兩會），在標單上偽造標息四千元及「五彩」，偽造成依習慣係表示
    薛其澧（即五彩）願以所載標息標取會款之意思之以私文書論之標單各一紙，而
    先後二次提出參加競標而為行使，並均因而得標，致使不知情之活會會員乙○等
    人均陷於錯誤，交予扣除標息之會金，足以生損害於薛其澧、乙○等各活會會員
    。丙○○○以此方法每次以「五彩」名義冒標各詐得會款十八萬六千元（一萬元
    減四千元標息，再乘以活會會員人數三十一人所得），兩次冒標共計詐得三十七
    萬二千元（連續兩次冒標會員人數均相同），丙○○○並於得標後隨即將所偽造
    標單丟棄。丙○○○復承上開詐欺之概括犯意，明知已無支付能力，復於八十八
    年五月十二日，在上開住處擔任會首，召集會金新台幣二萬元，採內標制之互助
    會，分別邀集如附表二所示之會員二十七人，每月十二日開標一次，吳丁○○等
    會員因而陷於錯誤而參加，並均各交付第一次會首會款二萬元予丙○○○，嗣丙
    ○○○八十九年三月十五日宣佈倒會，計詐得會首首會款三十二萬元（所收取會
    款扣除已標十一會，會首每會支出二萬元所得），薛其澧、乙○等活會會員，始
    知受騙。
二、案經薛其澧、乙○、丁○○等人訴由臺灣高雄甲方法院檢察署檢察官偵查起訴。
      理      由
一、訊據被告丙○○○固坦承於於右揭時、甲，以填寫「五彩」及標金四千元之標單
    ，標取薛其澧的二個活會，及於八十八年五月召集附表二之民間互助會，惟矢口
    否認有詐欺及偽造準私文書犯行，辯稱：伊沒有冒標薛其澧的活會，是向薛其澧
    的太太薛吳碧桂借標的，也沒有詐欺附表二會員的會款云云。惟查：
(一)、右揭被告冒標告訴人薛其澧以「五彩」名義參加被告所招募該一萬元民間互助會
    兩會，未徵得薛其澧夫婦同意之事實，業據被告於偵查中供承不諱（見九十年偵
    緝字第０三八七號卷第二十四頁），核與告訴人薛其澧指訴被冒標會款情節相符
    ，並有該互助會會單一份附卷足稽（見八十九年偵字第一六八二一號卷第八頁）
    ，而薛其澧之妻薛吳碧桂並未同意被告標取該二民間互助會，亦據薛吳碧桂於原
    審證述明確（見原審卷第三十三頁），足認被告確於右揭時、甲，連續冒標告訴
    人薛其澧以「五彩」名義參加該民間互助會甚明。是被告所辯：向薛其澧之妻薛
    吳碧桂借標該互助會云云，應屬卸責飾詞，不足採信。
(二)、右揭被告復於八十八年五月十二日，招募附表二之互助會，並分別向各會員收取
    第一次會首會款二萬元，嗣丙○○○八十九年三月十五日即宣佈倒會之事實，業
    據被告於偵查、原審及本院供承不諱，並有該互助會會單一份在卷足稽（見八十
    九年偵字第一六八二一號卷第九頁）。按被告連續續於八十八年二月二十五日及
    同年三月十日，冒標告訴人薛其澧上開民間互助會兩會，顯然被告於其冒標後之
    同年五月十二日招募該組兩萬元民間互助會時，已無支付能力；且被告於原審亦
    供承招募該組兩萬元民間互助會，係用來以會養會（見原審卷第十七頁）觀之，
    被告招幕該組兩萬元民間互助會之初，即蓄意施詐，應可確定，其否認詐騙該會
    首款云云，亦無足採。
(三)、綜上所述，被告詐欺及行使偽造準私文書犯行，已甚明確，其否認犯罪，顯無足
    取，其犯行堪以認定。
二、被告詐得附表二所示會員交付首會會款部分，係犯刑法第三百三十九條第一項之
    詐欺取財罪。又民間互助會之標單，通常僅填寫一定之金額及姓名，如單從記載
    內容上之形式觀之，殊無法瞭解其為何種用意之證明，而必須依據習慣或特約，
    始足以表示該一定之金額即為標取會款之利息，該姓名即標取會款之會員，故偽
    造該標單應認為係偽造同法第二百二十條第一項以文書論之私文書（最高法院七
    十四年度台上字第五六一二號判決意旨參照），是被告冒用「五彩」名義，偽造
    標單，行使得標，詐取會款，其此部分所為，係犯刑法第二百十六條、第二百二
    十條第一項、第二百十條之行使偽造準私文書罪及同法第三百三十九條第一項之
    詐欺取財罪。其偽造準私文書為行使之高度行為所吸收，應祇論以行使偽造準私
    文書罪。其二次行使偽造準私文書犯行，時間緊接，所犯為構成要件相同之罪，
    顯係基於概括犯意反覆為之，應依連續犯之規定論以一罪，並加重其刑。又被告
    偽以召集附表二互助會詐欺首會款及二次以冒標詐取活會款之行為，係各同時侵
    害多數活會會員之法益，乃一行為觸犯數罪名，應依想像競合犯之例，從一重處
    斷。再其先後多次詐欺取財之犯行，時間緊接，所犯為構成要件相同之罪，顯係
    基於概括犯意反覆為之，應依連續犯之規定論以一罪，並加重其刑；又與所犯行
    使偽造準私文書二罪間，有方法結果之牽連關係，應從一重之行使偽造私文書罪
    論處。至被告向附表二所示會員詐取首會款部分，雖未經起訴，惟此與已起訴部
    分具有連續犯之裁判上一罪之關係，本院自得併予審理，併此明。
三、原審予以論罪科刑，固非無見，惟查：被告每次以「五彩」名義冒標各詐得會款
    十八萬六千元，兩次冒標共計詐得三十七萬二千元，原判決認被告該兩次冒標共
    詐得一百二十四萬八千元，尚有未洽；又被告招募該兩萬元民間互助會，迄被告
    止會為止，被告共詐得會首首會款三十二萬元，原判決認係詐得五十二萬元（未
    扣除會首支付部分），亦有未合；另被告行使偽造該標單，係屬行使偽造準私文
    書，原判決主文竟諭知「行使偽造私文書」，亦有未當。被告上訴意旨否認犯罪
    ，指摘原判決不當，雖無理由，但原判決既有可議，自應由本院予以撤銷改判。
    爰審酌被告詐得會款有六十八萬二千元，且尚未與被害人和解等一切情狀，量處
    如主文第二項所示之刑。
據上論斷，應依刑事訴訟法第三百六十九條第一項前段、第三百六十四條、第二百九
十九條第一項前段、刑法第二百十六條、第二百十條、第二百二十條第一項、第三百
三十九條第一項、第五十五條、第五十六條，罰金罰鍰提高標準條例第一條，判決如
主文。
本案經檢察官劉文水到庭執行職務。
中    華    民    國     九十二     年       一       月       三十     日
                              臺灣高等法院高雄分院刑事第六庭
                                  審判長法官  王憲義
                                        法官  張意聰
                                        法官  范惠瑩
右正本證明與原本無異。
如不服本判決應於收受本判決後十日內向本院提出上訴書狀，其未述上訴理由者，
並得於提起上訴後十日內向本院補提理由書狀（均須按他造當事人之人數附繕本)「
切勿逕送上級法院」。
                                      書記官  許信宗
中    華    民    國     九十二     年       二       月       七       日
參考法條：
刑法第二百十六條
行使第二百十條至第二百十五條之文書者，依偽造、變造文書或登載不實事項或使登
載不實事項之規定處斷。
刑法第二百十條
偽造、變造私文書，足以生損害於公眾或他人者，處五年以下有期徒刑。
刑法第二百二十條第一項
在紙上或物品上之文字、符號、圖畫、照像，依習慣或特約，足以為表示其用意之證
明者，關於本章及本章以外各罪，以文書論。
刑法第三百三十九條第一項
意圖為自己或第三人不法之所有，以詐術使人將本人或第三人之物交付者，處五年以
下有期徒刑、拘役或科或併科一千元以下罰金。
附表一：（內標制：會款一萬元：會期85.03.25至89.12.25連會首共七十七會）
        開標日期－每月二十五日中午一時許，每年三月十日、六月十日、九月十日
        及十二月十日、各加標一次。會員－銀業、素真、小玲（二會）、雍政（三
        會）、秀對（七會）、啟精（二會）、啟富、正任、秀華、米雪、阿珠、愛
        珍（二會）、太興、錦珠、錦嫂、綢絲（三會）、歐先、秀玲、怡真（二會
        ）、幸玲、五彩（即薛其澧，二會）、阿靜、阿香、阿霞、明德（二會）明
        寮、梅嫂（三會）、金寶、阿蜜（二會）、美姐（二會）、美佳、阿弟、邊
        雄（即乙○）、梅芳、近仔、化仔（三會）春花（二會）、賣飯、工廠、永
        療（二會）、春香。
附表二：（內標制：會款二萬元：會期88.05.12至90.05.12連會首共二十七會）
        開標日期－每月十二日中午一時。會員－錦萊、啊月、素紹（二會）、五彩
        （即薛其澧，二會）工廠、邊雄（即乙○）、夏太太、麗娜、麗琪、佛發、
        阿靜、天仔、蜜仔（三會）、港邊、文彬、美珠、美幸、曉玲、文善、美子
        、朱燦、福民、秋仔。
                                                                      Ａ


司法院資訊處製作；財團法人民間司法改革基金會備份。
